臺灣臺南地方法院民事裁定　　　　　　　95年度家抗字第89號
抗　告　人　乙○○○
　　　　　　　　　　　送達代.
上列抗告人因宣告甲○○死亡事件，聲請公示催告，對於中華民
國95年10月25日本院95年度家催字第88號裁定提起抗告，本院裁
定如下：
    主　文
原裁定廢棄。
准對失蹤人甲○○（男，民國○○○年○○月○日生，身分證統
一編號：Ｚ000000000號，原住臺南市○區○○里○鄰
○○路○段二四○巷八號）為宣告死亡之公示催告。
抗告人應於本裁定送達後貳拾日內將本公示催告登載公報、新聞
紙或其他相類之傳播工具壹日。
該失蹤人應於本公示催告最後登載新聞紙之翌日起柒個月內，向
本院陳報現尚生存，如不陳報，本院將宣告其為死亡。
無論何人，凡知該失蹤人之生死者，均應於上開時日以前，將其
所知之事實，陳報本院。
聲請及抗告費用新臺幣貳仟元由抗告人負擔。
    理  由
一、按失蹤人失蹤滿七年後，法院得因利害關係人或檢察官之聲
    請，為死亡宣告；又失蹤人為遭遇特別災難者，得於特別災
    難終了滿一年後，為死亡宣告，民法第八條第一項、第三項
    定有明文。所謂遭遇特別災難，乃有別於一般災難者而言，
    必其災難之發生係出自於自然或外在之不可抗力，而對於失
    蹤人屬於無可避免者，始克相當。其立法意旨係以失蹤人遇
    此特別災難者，其生存之可能性甚為渺茫，故法律特別規定
    縮短失蹤期間，得為死亡之宣告。故因風災、戰爭、海難等
    由自然或外在力量威脅生命之天災人禍等，即屬特別災難。
二、本件抗告人在原審聲請意旨略以：抗告人之配偶甲○○於民
    國九十四年二月十一日搭乘瑞邦海運公司所屬瑞太八號船隻
    出海作業時，不幸於駛往石垣島途中，船隻忽然於大海中失
    蹤，雖動員各界極力搜救，惟迄今已逾一年，船舶及船上工
    作人員共十八名仍無所獲，依民法第八條失蹤人為遭遇特別
    災難者，得於特別災難終了滿一年後為死亡宣告，為使權利
    義務關係早日確定，茲提出戶籍謄本及相關證明文件各一份
    ，聲請准許為宣告失蹤人甲○○死亡之公示催告等語。
三、原審裁定略以：失蹤人甲○○於九十四年二月十一日搭乘瑞
    邦海運公司所屬瑞太八號船隻出海作業時，不幸於駛往石垣
    島途中，船隻忽然於大海中失蹤迄今，音訊全無之事實，雖
    據抗告人提出戶籍謄本、船舶海事報告書為憑，惟經函詢交
    通部中央氣象局九十四年二月十一日凌晨三時許，失蹤人所
    屬船隻失蹤時之氣象及海象，其函覆以瑞太八號之失蹤地（
    即北緯24度35分、東經122度55分）並無氣象局之觀測站，
    但以距離航線較近之花蓮、蘇澳、宜蘭氣象站資料，九十四
    年二月十一日凌晨三時許，花蓮氣象站測得之雨量為0mm，
    風速為1.3（m/s）、蘇澳氣象站測得之雨量為0.8mm，風速
    為2.9（m/s）、宜蘭氣象站測得之雨量為0mm，風速為0.8
    （m/s），龜山島浮標亦顯示當日示性波高為1.58m，屬於中
    浪級（1.5~2.5），相較同月份其他時日，九十四年二月十
    一日的氣象海象並無異常之處，有九十五年五月三十日中象
    參字第○九五○○○三一一三號函所附氣象、海象狀況資料
    在卷可稽。由上開資料，可認失蹤人失蹤時日風雨不大，依
    據蒲福風級表，僅二級風，浪高也只有中級浪，無證據足認
    瑞太八號船隻已遭受風災、海難，故失蹤人失蹤時應未遭遇
    特別災難，自無適用特別災難之規定為公示催告之理，仍應
    適用民法第八條第一項之規定，於失蹤人失蹤滿七年後始得
    聲請公示催告。故抗告人提起本項聲請，並無理由，應予駁
    回等語。
四、抗告人抗告意旨略以：抗告人之配偶甲○○於九十四年二月
    十一日塔乘瑞邦海運公司所屬瑞太八號船隻出海作業，不幸
    於駛往石垣島途中失蹤，船隻及人員經搜索無著，已逾一年
    ，故援引民法第八條特別災難為死亡宣告前之公示催告聲請
    ，然原審認為該日天候良好，並非海難而予駁回，惟原審之
    認事用法顯有違誤：
  （一）按民法第八條所稱之特別災難，乃係指有別於一般災難
        之情形而言，必其災難之發生，係出於自然或外在之不
        可抗力而對於失蹤人屬無可避免者，始足當之，合先敘
        明。依附卷之海事報告書記載事後尋獲之上開輪船配置
        救生筏，並未經人為操作，研判是船隻翻覆沈沒所生之
        水壓，致使救生筏自動脫離器脫離而釋放該筏等內容，
        可據以推認該船應是瞬間沈入海中，且為突發海難事故
        ，始致全船人員均在毫無警覺且不及使用救生筏逃生情
        況下遇難，而足以造成此災難事件之成因，應屬自然或
        外在不可抗力所致，且非失蹤人所能避免，核屬前開規
        定之特別災難。
  （二）又同船遇難者，應推定同時死亡，餘人前後均已獲高雄
        地方法院九十五年度家催字第一五五號、南投地方法院
        九十五年度家催字第二五號、基隆地方法院九十五年度
        家催字第三八號、板橋地方法院九十五年度家催字第六
        五號等為准許公示催告裁定在案，原審認定本件應滿七
        年才能為聲請，顯有違誤，抗告人為此爰請求廢棄原裁
        定。
五、經查：
  （一）抗告人之配偶甲○○於九十四年二月十一日搭乘瑞邦海
        運公司所屬瑞太八號船隻出海作業時，不幸於駛往石垣
        島途中，船隻忽然於大海中失蹤，迄今音訊全無之事實
        ，業據抗告人提出戶籍謄本一件、船舶海事報告書影本
        一件為證，堪予採信。
  （二）又原審向交通部中央氣象局函詢九十四年二月十一日凌
        晨三時許，失蹤人甲○○所屬船隻失蹤時之氣象及海象
        ，依該局以九十五年五月三十日中象參字第○九五○○
        ○三一一三號函覆之資料顯示瑞太八號之失蹤地（即北
        緯二十四度三十五分、東經一百二十二度五十五分）並
        無氣象局之觀測站，但以距離航線較近之花蓮、蘇澳、
        宜蘭氣象站資料，九十四年二月十一日凌晨三時許，花
        蓮氣象站測得之雨量為0mm，風速為1.3（m/s）、蘇澳
        氣象站測得之雨量為0.8mm，風速為2.9（m /s）、宜蘭
        氣象站測得之雨量為0mm，風速為0.8（m/s），龜山島
        浮標亦顯示當日示性波高為1.58m，屬於中浪級（1.5~
        2.5），相較同月份其他時日，九十四年二月十一日的
        氣象海象並無異常之處。惟系爭船隻之失蹤地既無氣象
        局之觀測站，即無法確實得知該船失蹤地之氣象及海象
        為何，雖距離該船失蹤地較近地區之氣象、海象並無何
        異常之處，但亦無法據以推論該船失蹤地之氣象及海象
        亦必無異常之處。再依船舶海事報告書之記載：「1.該
        船右舷二十人救生筏（完成自動充氣浮於海面）國家搜
        救中心於二月十三日上午十時尋獲，並將廠家於當日下
        午十六時證實為該輪所有（該筏之WEAK-LIN K拉斷且
        PAINT LINE未有人工小刀割斷痕跡，廠家研判極可能是
        該救生筏未經人為操作，而是由船翻覆沈沒所生水壓致
        使該筏之自動脫離器脫離而釋放該筏）2.該輪左舷二十
        人份救生艇經MILD LIN輪通報發現疑似救生艇漂流物，
        再經海巡署協助拖回基隆港並經廠家於二月十五日晚上
        十時證實為該輪所有（固定於救生艇前後之懸吊鐵鉤因
        外力撕裂船身而失落，廠家研判極可能是船傾沈沒時，
        該艇底朝上並有餘留空，而於船隻繼續下沈時浮力增大
        而拉裂此二鐵鉤）．．．。」等語，是抗告人主張該船
        應是瞬間沈入海中，為突發海難事故，始致全船人員均
        在毫無警覺且不及使用救生筏逃生情況下遇難，而足以
        造成此災難事件之成因，應屬自然或外在不可抗力所致
        ，且非失蹤人所能避免等情，尚非無據，此與因失足落
        海、游泳沈溺等個人意外事件並非相當，應屬遭遇特別
        災難無疑。
  （三）參以同船失蹤者，前後均已獲高雄地方法院九十五年度
        家催字第一五五號、南投地方法院九十五年度家催字第
        二五號、基隆地方法院九十五年度家催字第三八號、板
        橋地方法院九十五年度家催字第六五號等准許公示催告
        裁定在案，就法之一致性、安定性而言，本院原審遽為
        駁回抗告人之聲請，自有可議。
六、本院審酌上情，因認失蹤人甲○○於海上遭遇突發之海難而
    失蹤，迄今無有任何生還之跡象，其生存之可能性甚為渺茫
    ，抗告人以甲○○遭遇特別災難而失蹤滿一年為本件之聲請
    ，與立法意旨尚不相違，應准許其聲請。原審未予詳查，遽
    以失蹤人失蹤地附近之氣象及海象無何異常之處，難認係遭
    遇特別災難而駁回抗告人之聲請，自非允洽，抗告意旨指摘
    原審裁定不當，聲明廢棄，為有理由，自應由本院將原裁定
    廢棄，並裁定准許公示催告。
七、據上論結，本件抗告為有理由，依民事訴訟法第四百九十二
    條、第六百二十八條、第六百二十四條第二項，裁定如主文
    。
中　　華　　民　　國　　96　　年　　4 　　月　　30　　日
                  家事法庭　審判長法　官　陳美燕
                            　    法　官　林育幟
                              　  法　官  葉惠玲
以上正本係照原本作成。
如不服本裁定，僅得於收受本裁定正本送達後10日內，以適用法
規顯有錯誤為理由，向本院提出再抗告狀，（須附繕本一份及繳
納再抗告裁判費新台幣1,000元），經本院許可後始可再抗告。
中　　華　　民　　國　　96　　年　　4 　　月　　30　　日
                                  書記官　鄭秀美
